臺灣高雄地方法院民事判決　　　　　　　100年度訴字第381號
原　　　告　吳銘光
被　　　告　沈秀玲
兼訴訟代理　沈茂棋
人
被　　　告　鄧景育
上列當事人間損害賠償事件，本院於民國100年6月21日言詞辯
論終結，判決如下：
    主  文
原告之訴駁回。
訴訟費用由原告負擔。
    事實及理由
一、原告主張：被告沈茂棋、沈秀玲及鄧景育開設麥特國際股份
    有限公司（下稱麥特公司），由沈茂棋為執行長、沈秀玲負
    責匯款業務、鄧景育為公司經理，以招攬推銷「瑞士共同基
    金」（Swisscash基金，下稱系爭基金）。惟系爭基金於民
    國（下同）95年8月間引進國內，係以介紹他人加入而取得
    佣金、獎金或其他經濟利益，並以網路虛擬帳戶、貨幣、多
    層次傳銷等概念經營收受存款業務。被告三人並與訴外人黃
    俊明、陳振成及連水塗等人，明知非經主管機關核准或申報
    生效前，不得從事或代理募集、銷售、投資顧問基金及多層
    次傳銷之參加人，而共同意圖為自己不法之所有，向不特定
    被害人訛騙資金，並提供載有「瑞士共同基金係在多明尼加
    共和國註冊，並由外國知名投資專家操作，為投資收益率極
    高且風險最小之保本型基金」、「Swiss Cash提供的機會可
    被視為將單筆或多筆10萬美金之投資，變成了30萬元或100
    萬美元」、「我們鼓勵純粹投資者加大投資以加速實現其百
    萬美元夢想」及「搶救貧窮」等誇大不實內容之書面文件，
    或以線上網站分享投資獲利經驗等方式，使原告陷於錯誤而
    陸續於96年5月25日、7月20日、8月3日、8月10日交付被告
    投資款達美金29,000元。嗣於96年8月18日系爭基金網站無
    預警關閉後，原告始發現受騙，嗣經原告請求渠等返還投資
    款，惟被告三人均置之不理。核被告詐騙原告金錢，構成共
    同侵權行為，所為亦同時違反證券投資信託法及顧問法第16
    條第1項、銀行法第29條第1項、公平交易法第23條第1項等
    保護他人之法律，此外，被告受原告委任，購買系爭基金，
    卻使原告受有損害，爰依民法第184條第1項、第2項、第185
    條、第544條之規定，提起本訴等語。並聲明：（一）被告
    應連帶給付原告美金貳萬玖仟元（即新台幣101萬5千元），
    及自起訴狀繕本送達之翌日起至清償日止，按年息百分之五
    計算之利息。
二、被告方面：
（一）被告鄧景育辯稱：原告投資瑞士共同基金本須到銀行購買
      美元，以一美元折算一點之瑞士共同基金點數，因為須至
      銀行換匯、匯款，須支付銀行手續費大概新台幣800元至
      1000元。之後再上網登入購買之點數，過程甚為不便，且
      投資者許多不懂英文及電腦上網程序，麥特公司接受投資
      者委託，而到銀行買美元，再透過銀行將投資款匯至瑞士
      公同基金指定帳號，換取點數，並代投資人將美元點數登
      入電腦上網買瑞士共同基金，麥特公司因提供買匯、匯款
      、上網服務而收取手續費每筆1千元，並無詐騙原告或其
      他投資人之行為，且被告是麥特公司經理，僅自麥特公司
      支薪，並未從原告有任何獲利，且自身亦投資瑞士共同基
      金受有損害，高雄地檢署也已為不起訴處分，原告對被告
      並無任何侵權行為，與原告個人亦無任何委任契約行為，
      原告請求被告賠償其投資瑞士共同基金之損失，並無理由
      等語，資為抗辯，並答辯聲明：原告之訴駁回。
（二）被告沈秀玲則以：被告與原告並不相識，亦未受雇擔任麥
      特公司任何員工，且未提供任何帳號供麥特公司使用，原
      告投資瑞士共同基金受有損害，請求不相干之被告負賠償
      責任，為無理由。此外，縱使被告應復侵權行為責任，然
      原告於96年8月即知受騙，迄今始請求損害賠償，已逾2年
      之消滅時效，被告自得拒絕給付等語，資為抗辯，並答辯
      聲明：原告之訴駁回。
（三）被告沈茂棋辯稱：原告早於於95年10月間，即透過訴外人
      鄭賀玲投資系爭基金，並於95年12月起至96年8月18日止
      ，無償委請沈茂棋代為匯款至國外。沈茂棋因之前經營公
      司信用不良，無法開立帳戶，才借用沈秀玲帳戶使用，而
      沈茂棋匯款完畢後均將投資證明單交原告，並未從中取利
     ，原告如何領取利潤，被告均不知悉，且被告同為被害人
     ，亦有損失投資金額。且麥特公司非被告投資經營，被告亦
       無支領薪資，更無煽動、招攬或利誘原告投資系爭基金。
       又系爭基金網站關閉，經網友傳達訊息需要投資證明及
       證件傳達至指定電子信箱可請求賠償，被告遂委請訴外
       人鳳昇公司行政小姐代為處理，原告並未委託處理。另
       被告均非專業證券投資人員，學歷更不及於一般人士，
       對「證券投資信託及顧問法」一無所悉，故就本案而言
      ，實無任何故意或過失行為可言。況系爭基金網站於96年
       8月18日無預警關閉迄今已超過二年，原告亦自承於96年
       8月基金關閉後，即知被騙，原告縱有侵權行為損害賠償
       請求亦已罹於消滅時效，應予駁回等語置辯。並聲明：
       （一）原告之訴駁回。（二）如受不利判決，願供擔保
       請准宣告免為假執行。
三、兩造不爭執事項：
  1、系爭基金非屬金管會核准於國內募集、銷售之境外基金（
     本院卷第68頁）
  2、原告於95年至96年8月間為投資系爭基金共支出美金2萬9
     千元。
  3、被告沈茂祺曾代收原告上開投資款。
  4、原告於96年8月份以後未再領得系爭基金所發放之回收款。
四、兩造爭執事項：
  1、被告對原告有無共同侵權行為存在？雙方有無委任契約存
     在？是否應負受任人責任？
  2、如是，原告得請求之賠償責任為若干？
  3、被告沈秀玲、沈茂棋如構成侵權行為，原告之請求權是否
     已罹於消滅時效？
五、法院之判斷：
 (一)被告是否應負民法第184條第1項、2項、第185條規定之共
     同侵權行為損害賠償責任？
  1、按因故意或過失，不法侵害他人之權利者，負損害賠償責
     任。故意以背於善良風俗之方法，加損害於他人者亦同。
     又數人共同不法侵害他人之權利者，連帶負損害賠償責任
     。但能證明其行為無過失者，不在此限，民法第184條第1
     項、第185條第1項分別定有明文。次按當事人主張有利於
     己之事實者，就其事實有舉證之責任，民事訴訟法第277條
     前段亦有明文。本件被告既否認有民法第184第1項之侵權
     行為，原告依上開規定，應負舉證責任，合先敘明。
  2、被告三人是否有民法第184條第1項、第185條所訂之共同侵
     權行為？
     原告主張被告三人開設麥特公司，廣發傳單，詐騙遊說原
     告透過該公司投資29000美元購買瑞士公同基金，該基金於
     96年8月18日無預警關閉，致原告借用女兒吳澄玥名義投資
     之金額亦無法取回等情，固據提出投資證明單及投資計畫
     帳戶表、瑞士同基金申請書、入會申請書等為證，且被告
     鄧景育、沈茂棋亦不爭執曾經手原告購買瑞士共同基金事
     宜，惟對原告主張被告遊說其投資基金一節，則予否認。
     經查，(1)原告並不認識沈秀玲且亦未透過沈秀玲購買系爭
     基金等情，為其所自承，且沈秀玲於麥特公司並未擔任何
     職務亦經共同被告鄧景育、沈茂棋證述在卷，足見沈秀玲
     辯稱其與原告購買系爭基金一事，均無任何干連等語，堪
     予採信。被告雖提出訴外人李珊慧持有之瑞士共同基金申
     請書上有沈秀玲名下之帳戶名稱（見卷166頁）為證，惟上
     開申請書並非麥特公司出具之申請書，業據被告鄧景育陳
     述在卷，故該申請書僅能證明沈秀玲曾提供帳戶供李珊慧
     透過他人匯款購買系爭基金，並不能證明原告透過沈秀玲
     提供帳戶購買系爭基金，此外，原告亦自承因握有上開李
     慧珊提供之上開申請書，始認定沈秀玲與被告鄧景育、沈
     茂棋有共同詐騙行為及違反銀行法第29條、證券投資信託
     法及顧問法第16條第1項、公平交易法第23條第1項等行為
     ，致其受有損害云云，足認原告主張被告沈秀玲對之為共
     同侵權行為云云，即非屬實，不足採信。(2)另查，被告鄧
     景育雖為麥特公司之經理，曾經手原告投資系爭基金之事
     宜，惟鄧景育本身亦有投資系爭基金，並因基金網站無預
     警關閉，受有約3萬美元之損失等情，業經高雄地檢署檢察
     官以97年度偵字第32911號、98年度偵字第20086號、第20
     087號、第9784號不起訴處分書確認在卷，且原告亦自承鄧
     景育未向其推銷購買系爭基金（見卷159頁），此外，原告
     受有損害係因系爭基金無預警關閉，未再核發紅利或返還
     投資款所致，原告既未舉證被告鄧景育與基金創立人對於
     關閉基金停發紅利、投資款之行為，有何犯意之聯絡其行
     為之分擔，且被告鄧景育亦因投資系爭基金受有損害，已
     如前述，顯然不知系爭基金會無預警關閉，足認被告鄧景
     育並無民法第184條第1項所稱之侵權行為。(3)又查，被告
     沈茂棋雖曾受原告委託，代為購買系爭基金，惟原告既自
     承在未認識沈茂棋之前，於95年12月間，即已透過訴外人
     鄭賀玲購買系爭基金，並因而受有基金之紅利，有被告沈
     茂棋提出之原告SWISS  CASH投資返利表在卷可查，足認投
     資系爭基金是否有利可圖，原告知之甚詳，無庸被告沈茂
     棋予以遊說，其主張其於96年5月25日、7月20日、8月3日
     、8  月10日之購買系爭基金行為，係受被告沈茂棋遊說，
     始起意購買云云，即不足採信。此外，縱使被告沈茂棋有
     遊說行為，然原告受有損害係因系爭基金創立人無預警關
     閉，未再核發紅利或返還投資款之詐騙行為所致，原告既
     未舉證被告沈茂棋與基金創立人對於關閉基金停發紅利、
     投資款之行為，有何犯意之聯絡其行為之分擔，且被告沈
     茂棋亦因投資系爭基金受有損害，顯然不知系爭基金會無
     預警關閉，已如前述，足認被告沈茂棋並無民法第184條第
     1項所定之侵權行為。
  3、被告三人是否有民法第184條第2項、第185條所訂之共同侵
     權行為？
     原告主張被告明知經營之麥特公司非銀行業，被告三人卻
     以麥特公司名義銷售、代理系爭基金，已違反證券投資信
     託法及顧問法第16條第1項、銀行法第29條第1項、公平交
     易法第23條第1項等保護他人之法律，依民法第184條第2項
     、第185條，構成共同侵權行為，惟此為被告所否認，並以
     前詞置辯。經查，證券投資信託法及顧問法第16條第1項、
     銀行法第29條第1項、公平交易法第23條第1項等法律，一
     方面在維護金融秩序及交易安全，另一方面，亦屬保護他
     人之法律，固無疑義，惟查，系爭基金非屬金管會核准於
     國內募集、銷售之境外基金一節，業據為兩造所不爭執，
     且(1)證券投資信託及顧問法第16條第1項固規定任何人非經
     主管機關核准或向主管機關申報生效後，不得在中華民國
     境內從事或代理募集、銷售、投資顧問境外基金。然所稱
     「境外基金」，依同法第5條第6款規定，係指於我國境外
     設立，且具證券投資信託基金性質者而言；所謂「證券投
     資信託」，係指向不特定人募集證券投資信託基金發行受
     益憑證，或向特定人私募證券投資信託基金交付受益憑證
     ，從事於有價證券、證券相關商品或其他經主管機關核准
     項目之投資或交易之謂；另所謂證券投資信託基金，則指
     證券投資信託契約之信託財產，包括因受益憑證募集或私
     募所取得之申購價款、所生孳息及以之購入之各項資產，
     同法第3條第1項、第5條第4款分別定有明文。準此，該法
     第16條第1項所定之境外基金，應係指於我國境外設立，而
     向不特定人募集證券投資信託基金發行受益憑證，或向特
     定人私募證券投資信託基金交付受益憑證，進而從事於有
     價證券、證券相關商品，或其他經主管機關核准項目之投
     資或交易之基金而言。是以，若非依外國法或我國法合法
     設立，或非於我國境外所設立，於募集資金、資產後，未
     實際從事前揭投資或交易者，解釋上應認非屬上開條文所
     定義之境外基金。而依原告起訴主張之事實，系爭基金係
     以透過高額介紹獎金之方式吸收下線招募他人加入，進而
     使多數民眾加入該基金匯入款項之詐術手段藉以詐得他人
     財物，核與向不特定人募集資金後，實際從事投資或交易
     以獲取利潤之基金有別，揆諸前揭說明，自不生證券投資
     信託及顧問法第16條第1項「境外基金」之問題。且原告就
     系爭基金究竟有無實際設立及在「我國境外設立」之事實
     ，均未能加以舉證，是被告沈秀玲、鄧景育、沈茂棋縱有
     共同從事或代理募集、銷售系爭基金之行為，亦無從認定
     有違反證券投資信託及顧問法第16條第1項之情形，準此，
     原告以被告上開行為違反上開規定，進而依民法第184條第
     2項規定請求損害賠償，尚非有據。(2)又按，除法律另有規
     定者外，非銀行不得經營收受存款、受託經理信託資金、
     公眾財產或辦理國內外匯兌業務；又以借款、收受投資、
     使加入為股東或其他名義，向多數人或不特定之人收受款
     項或吸收資金，而約定或給付與本金顯不相當之紅利、利
     息、股息或其他報酬者，以收受存款論，同法第29條第1項
     、第29條之1分別明定。惟依同法第5條之1規定，所謂吸收
     存款，係指向不特定多數人收受款項或吸收資金，並約定
     返還本金或給付相當或高於本金之行為而言。縱依銀行法
     第29條之1「以收受存款論」之行為，亦應以存款以外之名
     義收受款項或吸收資金，而約定或給付與本金顯不相當之
     紅利、利息、股息或其他報酬者為限。亦即必其取得款項
     、吸收資金，係出於合法之方法，但因經營收受存款業務
     未經依法核准、許可者，始足成立非銀行不得經營收受存
     款業務罪，如果行為人之取得款項，係基於不法原因如詐
     欺行為，因其並無「返還本金或給付相當或高於本金」之
     意思，縱有給付利息之約定，亦僅為詐取財物之手段，即
     非所謂之「收受存款」或「以收受存款論」之行為，應屬
     於刑法第339條第1項詐欺取財或修正前刑法第340條以犯詐
     欺罪為常業之範圍（最高法院97年度台上字第4934號、98
     年度台上字第2685號、第414  6號、第5943號、第7466 號
     、99年台上字第4128號、第6768號刑事判決參照）。而查
     ，系爭基金之運作模式既如前述，足認系爭基金並非係將
     各該投資人資金募集後，實際從事投資或交易以獲取利潤
     之基金，而純係向各該投資人詐欺款項之詐術或騙局，且
     被告亦因不知情而將己有金錢投入，是其充其量僅為系爭
     基金創設者之犯罪工具而欠缺不法性，業如上述。則參之
     上開最高法院判決見解，即無適用銀行法第29條第1項、第
     29條之1餘地，是原告主張被告上開行為違反銀行法第29
     條第1項、第29條之1規定，屬違反保護他人法律，應負侵
     權行為損害賠償責任，亦非可採。(3)另按「多層次傳銷，
     其參加人如取得佣金、獎金或其他經濟利益，主要係基於
     介紹他人加入，而非基於其所推廣或銷售商品或勞務之合
     理市價者，不得為之」，公平交易法第23條定有明文。而
     系爭基金所定之獲利分配，其主要均係在於每月之固定獲
     利，並非推薦人因推薦下線而取得之參與投資下線者的投
     資金額10%，抑或所謂平衡獎金。是其獲利模式，亦與多層
     次傳銷之參加人如取得佣金、獎金或其他經濟利益，主要
     係基於介紹他人加入者之構成要件有間。又依系爭基金之
     機制，雖亦有成為系爭基金會員後，始取得推薦資格，可
     以推薦自己或第三人成為下線，並獲取一定成數之推薦獎
     金之獲利模式，然系爭基金之會員，僅係引介會員將資金
     投入系爭基金，並依其每月獲利成數之規則取得利益，而
     系爭基金之運作機制既非商品，亦非勞務，因此原參加者
     並無推廣、銷售商品或勞務之事實，自不符公平交易法所
     稱多層次傳銷之定義。何況系爭基金係由基金創設者等所
     利用之虛偽騙局，以遂行其詐欺取財目的，自無維持多層
     次傳銷計畫或組織之意思，是縱有上線、下線等多層次傳
     銷模式特有稱呼之外觀，亦僅為詐取財物之手段而已，實
     際上並非公平交易法所規範之多層次傳銷行為，核與公平
     交易法第23條第1項之立法目的原屬不同。從而，原告主張
     被告違反公平交易法第23條第1項，而依民法第184條第2項
     規定請求損害賠償，同屬無據。(4)綜上所述，被告既無違
     反證券投資信託及顧問法第16條第1項、銀行法第29條第1
     項、公平交易法第23條第1項規定之行為，即無違反保護他
     人法律，原告主張被告應依民法第184條第2項規定負損害
     賠償責任云云，即不應准許。
（二）被告是否應負委任關係債務不履行損害賠償責任，金額為
      何？
  1、按受任人因處理委任事務有過失所生之損害，對於委任人應
     負損害賠償責任，民法第544條明定。另受任人處理委任事
     務，應依委任人之指示，並與處理自己事務為同一之注意。
     其受有報酬者，應以善良管理人之注意為之，同法第535條
     定有明文。
  2、原告主張與被告間成立委任契約，被告受託代原告投資系爭
     基金，依民法第544條「受任人因處理委任事務有過失所生
     之損害，對於委任人應負損害賠償責任」之規定，對於其因
     系爭基金關閉所致之損害，應負損害賠償責任云云。惟查，
     原告購買系爭基金時，委任之對象為麥特公司，並非被告
     三人，被告鄧景育、沈茂棋僅為麥特公司員工，被告沈秀
     玲並非麥特公司員工，均未與原告訂立委任契約，並非受
     任人。被告鄧景育、沈茂棋為原告申購系爭基金，亦係受
     麥特公司之指示，並非原告之受任人，原告主張依民法第
     544  條請求被告三人連帶負損害賠償責任，即無理由。又
     縱使被告係受原告委任為換匯、匯款、上網登入等購買系
     爭基金之行為，惟原告是否投資系爭基金，係其自主決定
     ，並非由被告代為決定投資系爭基金，故縱使原告與被告
     間有委任關係，委任之內容亦僅止於上開購買系爭基金之
     相關事宜，並未包括決定操作何筆基金，且被告收取手續
     費後，亦均依原告之指示，代為購買系爭基金，完成委任
     事項，故系爭基金因無預警關閉，致原告受有
     29000美元之損害，即與被告之受任行為無關，從而原告依
     委任關係請求被告連帶負債務不履行損害賠償責任，自屬
     無據。
六、綜上所述，被告對原告並無共同侵權行為，且雙方無委任關
    係，縱使有委任關係，亦已依原告指示完成匯款及上網登入
    點數，並無違反委任契約之情事，是以原告依侵權行為、委
    任之法律關係請求被告連帶給付29,000元美元，及自起訴狀
    繕本送達之翌日起至清償日止，按年息百分之五計算之利息
    ，為無理由，應予駁回。
七、本件事證已臻明確，兩造其餘攻擊、防禦方法及所提證據，
    經本院斟酌後認均不足以影響本判決結果，自無逐一詳予論
    駁之必要，併此敘明。
據上論結，本件原告之訴為無理由，依民事訴訟法第78條，判決
如主文。
中    華    民    國  100  年    6    月    30    日
                          鳳山民事庭  法  官 吳文婷
以上正本係照原本作成。
如不服本判決，應於送達後20日內，向本院提出上訴狀並表明上
訴理由，如於本判決宣示後送達前提起上訴者，應於判決送達後
10 日內補提上訴理由書（須附繕本）。
中    華    民    國   100    年    7     月    1     日
                                      書記官 梁瑜玲